臺灣高等法院民事判決　　　　　　　　　 93年度上字第939號
上　訴　人　甲○○
訴訟代理人　張豐祥律師
被　上訴人　乙○○
訴訟代理人　許俊仁律師
上列當事人間拆屋還地事件，上訴人對於中華民國93年9月10日
臺灣板橋地方法院93年度訴字第60號第一審判決提起上訴，經本
院於94年5月24日言詞辯論終結，判決如下：
    主  文
上訴駁回。
第二審訴訟費用由上訴人負擔。
    事實及理由
一、本件被上訴人主張：坐落台北縣樹林市○○段 470地號土地
    （下稱系爭土地）為伊所有，惟上訴人未經同意，於該地搭
    建如民國 93年6月14日台北縣樹林地政事務所土地複丈成果
    圖（即原判決附圖二）所示，門牌號碼台北縣樹林市○○街
    5之1號，面積251.45平方公尺之建物（下稱系爭建物），無
    權占用系爭土地，依民法第 767條規定，伊自得請求上訴人
    拆屋還地。又買賣契約僅有債權效力，上訴人不得以其與訴
    外人間有買賣契約或換地約定等情事，對伊主張有權占用；
    且伊從未同意被上訴人改建地上物，並否認其所提證明書之
    真正。另無權占有他人土地，可獲相當於租金之利益為社會
    之通念，因此，依土地法第 105條準用同法第97條規定，以
    土地申報地價年息 10%；或無申報地價，而依平均地權條例
    第16條規定，以公告地價 80%為申報地價，請求上訴人返還
    自88年1月月1日起至92年12月31日止無權占用系爭土地期間
    所受相當於租金之利益，共計新台幣（下同）553,190元【
    計算式：（5,500×80%）×10%×5年×251.45平方公尺】及
    自起訴狀繕本送達翌日起至拆屋還地之日止，按年返還所受
    相當於租金之利益110, 638元【計算式：（5,500×80%）×
    10%×1年×251.45平方公尺】。爰依所有物返還請求權及不
    當得利之法則，求為判命上訴人將坐落系爭土地上之建物拆
    除，將該土地返還；並給付被上訴人 553,190元及自起訴狀
    送達翌日起至返還前項土地之日止，按年給付被上訴人
    110,638元。
二、上訴人則以：伊係於68年12月17日向訴外人余石虎及陳張腰
    購買坐落樹林鎮○○○段158地號（下稱158地號）土地面積
    27坪，斯時有另一買受人即訴外人黃清松亦購買同地號土地
    、面積27坪，嗣於76年3月3日，黃清松將該土地出售予伊。
    又因余石虎所有之158地號（重測後為樹林市○○段477地號
    ）土地與樹林鎮○○○段161-2地號（下稱161-2地號，重測
    後為系爭土地）土地之當時所有權人劉塗城有交換土地之事
    實，故余石虎將其交換所占有系爭土地面積27坪交付予伊，
    並表示俟農地可以過戶時，再辦理所有權移轉登記，而伊向
    黃清松購買之土地部分亦同樣有上述換地情事，伊自有權繼
    受黃清松就系爭土地之占有。況被上訴人於 82年8月30日出
    具予伊之證明書上亦載明：「查台北縣樹林鎮○○里○○鄰○
    ○街5-1號房屋（基地地號子寮段第 161-1及161-2）原為
    劉塗城君之農舍，60年間劉塗城君將土地出售予本人時，連
    同該農舍一併出售，本人於76年10月間將房舍交由甲○○改
    建屬實，特此證明。立證明書人：乙○○... 」，是伊使用
    系爭土地已得被上訴人之同意。從而，伊基於買賣契約受出
    賣人之交付而占有系爭土地，繼因被上訴人將系爭土地上之
    農舍交由伊改建為現有房屋，顯係同意伊使用系爭土地，伊
    自非無權占有等語，資為抗辯。
三、原審判決上訴人應將坐落系爭土地上之建物拆除，並將該土
    地返還；及上訴人應給付被上訴人248,936及自93年1月10日
    起至返還上開土地之日止，按年給付被上訴人49,787元，並
    駁回被上訴人其餘之訴，被上訴人就其敗訴部分，未聲明不
    服，已告確定。上訴人就其敗訴部分，提起上訴，並聲明：
    (一)原判決不利於上訴人部分廢棄。(二)上開廢棄部分，被上訴
    人在第一審之訴及假執行之聲請均駁回。被上訴人答辯聲明
    ：上訴駁回。
四、查本件系爭土地為被上訴人所有；上訴人於 68年12月17 日
    向余石虎及陳張腰購買158地號土地，面積 27坪，斯時黃清
    松亦向其等購買同一地號土地，面積27坪，均未辦理過戶，
    嗣黃清松將其所購買之土地轉賣予上訴人；上訴人於 76 年
    10月間在系爭土地上搭建如原判決附圖二所示，面積251.45
    平方公尺之系爭建物等情，有被上訴人提出之土地登記謄本
    、現場照片，上訴人提出之不動產買賣契約書等為證（見原
    審卷第11、12、33至36、111至113頁），復經原審法院至現
    場勘驗屬實，並囑託台北縣樹林地政事務所將上訴人占用系
    爭土地之範圍及面積詳為測量後繪製土地複丈成果圖一份附
    卷可稽，且為兩造所不爭執，應信為真實。是本件所應審究
    者，厥為：上訴人占有系爭土地是否有合法權源？茲詳述如
    后：
  (一)上訴人抗辯：因上開 158地號土地買賣時，賣方余石虎所有
    名下158地號土地與161-2地號（即系爭土地）之當時土地所
    有權人劉塗城有交換土地之事實，故余石虎乃將系爭土地面
    積為27坪之占有交付給伊，但未辦理過戶，致伊所購買之土
    地與實際占有之土地不同，又黃清松因上開買賣而取得占有
    土地之情形亦如此。嗣於76年3月3日黃清松將其所購買已取
    得占有但未辦理過戶之系爭土地以同一方式轉賣予伊且換地
    之事，被上訴人的確知情，被上訴人且將系爭土地之農舍交
    付伊改建成現在之建物云云。惟此為被上訴人所否認。經查
    上訴人所舉證人余文德在原審到場結證：「 這光武段470號
    整個土地原先是我的舅子乙○○的，他開發後，後來我當兵
    回來，我告訴他其中有土地是我的，要晒稻子，所以乙○○
    就比一塊地給我的長輩，當時我跟被上訴人只有用口頭講，
    但是沒有辦過戶，後來我把該地賣給上訴人甲○○，價款我
    忘了，但當時不能過戶，因為當時土地登記在一個花蓮的人
    名下，所以不能過戶。15、6年前被上訴人跟我換地，地歸
    我使用，我賣給上訴人，價款已收了，但金額不記得，換地
    當時，地也不是登記被上訴人的名下，所以都不能過戶」等
    換地之情節，亦與上訴人所抗辯不符（見原審卷第77至78頁
    筆錄）。另上訴人在本院所舉之證人黃清松到場證稱：「當
    時余石虎沒有說交給我的27坪土地是劉塗城所有的，後來乙
    ○○跟我說土地是乙○○的」；（法官問：後來上訴人再向
    你買這塊27坪的土地，你就原地交給他？）：「是的」；（
    法官問：上訴人向你買這27坪土地的時候，土地上面有沒有
    建物？）：「沒有房屋，但是有種蕃石榴」（見本院卷第51
    頁筆錄）。是上訴人所辯確有換地及被上訴人將系爭土地上
    之農舍交其改建為系爭建物云云，尚難採信。雖證人余文德
    在本院復證稱被上訴人當時知道158地號土地與161-2地號土
    地換地之事（見本院卷第75頁筆錄）。但此與其在原審之證
    詞不一，且為被上訴人所否認，是其在本院之證言，亦難採
    信。更退一步言之，縱認上訴人換地之抗辯為真，亦因上訴
    人之占有系爭土地係分別基於余石虎及陳張腰、黃清松之同
    意而來，並非基於被上訴人之同意而來，是尚難據上訴人與
    他人間換地之債之約定，以拘束被上訴人，上訴人更不得據
    以向被上訴人主張係有權占有。
  (二)上訴人雖提出證明書影本一張（見原審卷第51頁），主張被
    上訴人已在同意書上蓋章同意上訴人於76年10月間在系爭土
    地上改建地上物，其非無權占用云云。惟被上訴人否認該證
    明書之真正，且被上訴人所提出之上開證明書與被上訴人聲
    請原審法院調閱台北縣政府稅捐稽徵處訴外人林游美、林宜
    興等行政救濟案件卷宗第57頁之證明書，均係影本，姑不論
    上訴人並不能提出原本以供核對是否與影本相符。又影本既
    有可能剪貼再影印，故無原本以供核對之影本，自不能作為
    證據。雖其打字部分之內容與被上訴人之印文均相同，但被
    上訴人所提出之上開證明書則於左側以手寫增載：82年8 月
    30日或9月間在台北市○○○路○段37號7樓「長信法律事務
    所」（當時有三位律師合夥）由余鐘柳律師交付上訴人（甲
    ○○）等語。核與證人余鐘柳律師到庭結證「（法官問：
    本件被證六證明書上有你的簽名，是否你所簽？）這內容我
    沒看過，也沒有交付任何文件給上訴人甲○○，我也沒有簽
    名，我也不知道有此事。我也不知備註欄上面的字跡根本不
    是我們律師事務所任何人的筆跡。我沒有承辦被上訴人與上
    訴人間的土地買賣案件，上訴人甲○○我不認識他，不可能
    將文件交付給他」等語（見原審卷第128至129頁筆錄）及證
    人陳春男律師到庭結證之情節均不符（見同上卷第80頁筆錄
    ），自難認上訴人所提出之證明書影本確為被上訴人所出具
    ，是上訴人就此部分之抗辯即無可採。上訴人占有系爭土地
    建物，既無法提出有利之證據以供認審認，則其占用系爭土
    地，難謂有合法權源。
  (三)按所有人對於無權占有或侵奪其所有物者，得請求返還之；
    對於妨害其所有權者，得請求除去之；有妨害其所有權之虞
    者，得請求防止之，民法第 767條定有明文。本件上訴人未
    能舉證其占有系爭土地有何正當權源，自屬無權占有，被上
    訴人本於所有物返還請求權，請求上訴人拆除地上物及交還
    系爭土地，洵屬正當，應予准許。
  (四)次按無法律上之原因而受利益，致他人受損害者，應返還其
    利益，雖有法律上之原因，而其後已不存在者，亦同，民法
    第179 條定有明文。又依不當得利之法則請求返還不當得利
    ，以無法律上之原因而受利益，致他人受有損害為其要件，
    故其得請求返還之範圍，應以對方所受之利益為度，非以請
    求人所受損害若干為準。無權占有他人土地，可能獲得相當
    於租金之利益為社會通常之觀念，是上訴人抗辯其占有系爭
    土地所得之利益，僅相當於法定最高限額租金之數額，尚屬
    可採（最高法院61年台上字第1695號判例參照）。本件上訴
    人無使用權源，擅自占用系爭土地，自屬無法律上原因而受
    利益，被上訴人因而受有無法使用系爭土地之損害，是被上
    訴人依不當得利之法律關係，請求上訴人返還自起訴前 5年
    起算相當於系爭土地租金之利益，自屬有據。
  (五)復按城市地方土地之租金以不超過其申報地價年息10% 為限
    ，亦為土地法第105條、第97條第1項所明定。又土地法施行
    法第25條規定，土地法第97條第1 項所謂土地價額依法定地
    價，又土地法第148 條規定，土地所有權人依本法所申報之
    地價，為法定地價，則土地法第97條第1 項所謂土地申報價
    額即指該土地之申報地價而言。再舉辦規定地價或重新規定
    地價時，土地所有權人未於公告期間申報地價者，以公告地
    價80%為其申報地價，平均地權條例第16 條亦定有明文。經
    查系爭土地於86年之申報地價為每平方公尺4,400元；89 年
    7月之申報地價為每平方公尺4,400 元；93年1月之申報地價
    為每平方公尺2,880 元，有被上訴人所提出之系爭土地土地
    登記謄本及地價謄本附卷可稽（見原審卷第 11、12、14 至
    16頁）。且系爭土地上門牌號碼為台北縣樹林市○○街5之1
    號房屋大部分係以鐵皮搭建而成，構造極為簡陋，坐落於台
    北縣樹林市○○街旁，該街為雙向之二線道路，足供車輛及
    行人往來通行，系爭土地鄰近有電塔、高架道路及空地，有
    現場照片附卷可參（見原審卷第111至113頁）。經斟酌系爭
    土地坐落之位置、附近繁榮程度及上訴人占用供居住使用，
    認土地租金以土地申報總價年息4.5% 計算為宜。則自88年1
    月1日起至92年12月31日（起訴日）止之5年期間，上訴人所
    享有相當於租金之利益為248,936元（4,400元×251.45㎡×
    4.5﹪×5=248,936元，元以下四捨五入）。又上訴人迄今仍
    占用系爭土地，並無搬遷之動作，則上訴人自起訴狀送達翌
    日即93年1月10 日起至其返還第一項土地之日止，應按年給
    付被上訴人49,787元。
五、從而，被上訴人依所有物返還請求權及不當得利之法則，請
    求上訴人將坐落系爭土地上之建物拆除，並將該土地返還；
    及上訴人給付248,936及自93年1月10日起至返還上開土地之
    日止，按年給付49,787元，洵屬正當，應予准許。原判決就
    此部分為上訴人敗訴之判決，核無違誤，應予維持。上訴意
    旨，執此指摘原判決此部分不當，聲明廢棄，為無理由，其
    上訴應予駁回。
六、本件事實已臻明確，兩造其餘攻擊防禦方法及證據經予審酌
    ，核與判決結果不生影響，爰不再逐一論述，併此敘明。
據上論結，本件上訴為無理由，依民事訴訟法第449條第1項、第
78條判決如主文。
中　　華　　民　　國　　94　　年　　6　　月　　  7　  日
                  民事第十七庭 審判長法  官  沈方維
                                     法  官  陳金圍
                                     法  官  王淇梓
正本係照原本作成。
如不服本判決，應於收受送達後20日內向本院提出上訴書狀，其
未表明上訴理由者，應於提出上訴後20日內向本院補提理由書狀
（均須按他造當事人之人數附繕本）上訴時應提出委任律師或具
有律師資格之人之委任狀；委任有律師資格者，另應附具律師資
格證書及釋明委任人與受任人有民事訴訟法第466條之一第一項
但書或第二項（詳附註）所定關係之釋明文書影本。
中　　華　　民　　國　　94　　年　　6 　　月　　7 　　日
　　　　　　　　　　　　　           書記官  吳碧玲
附註：
民事訴訟法第四百六十六條之一（第一項、第二項）：
對於第二審判決上訴，上訴人應委任律師為訴訟代理人。但上訴
人或其他法定代理人具有律師資格者，不在此限。
上訴人之配偶、三親等內之血親、二親等內之姻親，或上訴人為
法人、中央或地方機關時，其所屬專任人員具有律師資格並經法
院認為適當者，亦得為第三審訴訟代理人。
